---
title: "Aprendizaje Semi-Supervisado — UCI Heart Disease"
author: "Humberto de la Cruz - 23735, Daniel Juarez - 23709, Dilary Cruz - 231010"
date: "`r Sys.Date()`"
output:
  html_document:
    toc: true
    toc_float: true
    toc_depth: 3
    theme: flatly
    highlight: tango
    number_sections: true
    code_folding: show
---
### https://github.com/hadelacruz/Algoritmo-Semisupervisado

```{r setup, include=FALSE}
knitr::opts_chunk$set(
  echo    = TRUE,
  warning = FALSE,
  message = FALSE,
  fig.width  = 9,
  fig.height = 5,
  fig.align  = "center"
)
```

---

# Introducción

Este documento presenta el análisis exploratorio de datos (EDA) y el diseño experimental
para un laboratorio de **aprendizaje semi-supervisado** sobre el dataset UCI Heart Disease.

El objetivo es simular un escenario clínico realista donde solo una fracción pequeña de
los datos tiene diagnóstico confirmado (etiquetado), mientras que el resto se trata
como no etiquetado. Se evalúan y comparan:

- Un modelo **supervisado puro** (baseline) entrenado solo con datos etiquetados.
- **Self-Training con SVM** como primer algoritmo semi-supervisado.
- **Label Propagation** (basado en grafos) como segundo algoritmo semi-supervisado.

---

# Selección y Análisis del Dataset

## Carga de librerías y datos

```{r librerias}
library(tidyverse)
library(ggplot2)
library(gridExtra)
library(corrplot)
library(RColorBrewer)
library(scales)
library(caret)
library(e1071)
library(randomForest)
library(RSSL)
library(pROC)

set.seed(42)
```

```{r carga-datos}
df_raw <- read.csv("heart_disease_uci.csv", stringsAsFactors = FALSE)

cat("Dimensiones:", nrow(df_raw), "filas x", ncol(df_raw), "columnas\n")
cat("Columnas:", paste(names(df_raw), collapse = ", "), "\n")
```

---

## Exploración inicial

```{r vistazo}
glimpse(df_raw)
```

```{r head}
head(df_raw, 8)
```

```{r resumen-estadistico}
summary(df_raw)
```

### Tipos de variables

| Tipo | Variables |
|------|-----------|
| Numéricas continuas | `age`, `trestbps`, `chol`, `thalch`, `oldpeak` |
| Numéricas discretas | `id`, `ca`, `num` |
| Categóricas | `sex`, `dataset`, `cp`, `fbs`, `restecg`, `exang`, `slope`, `thal` |

```{r tipos-variables}
data.frame(
  Variable = names(df_raw),
  Tipo_R   = sapply(df_raw, class),
  N_Unicos = sapply(df_raw, function(x) length(unique(x))),
  N_NA     = sapply(df_raw, function(x) sum(is.na(x)))
) %>% arrange(desc(N_NA))
```

---

## Preprocesamiento

### Variable objetivo binaria

La columna `num` toma valores 0-4. Siguiendo la convencion estandar se binariza:
`0 = Sin enfermedad`, `1-4 = Con enfermedad`.

```{r binarizar-target}
df_raw <- df_raw %>%
  mutate(
    target = factor(ifelse(num == 0, "No_Enfermedad", "Enfermedad"),
                    levels = c("No_Enfermedad", "Enfermedad"))
  )

cat("Distribucion de target:\n")
table(df_raw$target)
cat("\nPorcentaje:\n")
round(prop.table(table(df_raw$target)) * 100, 2)
```

### Conversion de tipos

```{r conversion-tipos}
df <- df_raw %>%
  mutate(
    fbs   = case_when(fbs == "TRUE"  ~ 1L, fbs == "FALSE"  ~ 0L, TRUE ~ NA_integer_),
    exang = case_when(exang == "TRUE" ~ 1L, exang == "FALSE" ~ 0L, TRUE ~ NA_integer_)
  ) %>%
  mutate(
    sex     = factor(sex),
    cp      = factor(cp),
    restecg = factor(restecg),
    slope   = factor(slope),
    thal    = factor(thal),
    dataset = factor(dataset)
  ) %>%
  select(-id, -num)

glimpse(df)
```

### Valores faltantes

```{r na-analisis}
na_df <- df %>%
  summarise(across(everything(), ~ sum(is.na(.)))) %>%
  pivot_longer(everything(), names_to = "Variable", values_to = "N_NA") %>%
  mutate(Porcentaje = round(N_NA / nrow(df) * 100, 1)) %>%
  arrange(desc(N_NA))

na_df
```

```{r na-plot, fig.height=4}
na_df %>%
  filter(N_NA > 0) %>%
  ggplot(aes(x = reorder(Variable, N_NA), y = Porcentaje, fill = Porcentaje)) +
  geom_col(width = 0.7) +
  geom_text(aes(label = paste0(Porcentaje, "%")), hjust = -0.15, size = 3.5) +
  coord_flip() +
  scale_fill_gradient(low = "#fde68a", high = "#dc2626") +
  scale_y_continuous(limits = c(0, 75)) +
  labs(title    = "Porcentaje de valores faltantes por variable",
       subtitle = "Variables sin NAs no se muestran",
       x = NULL, y = "% de valores faltantes") +
  theme_minimal(base_size = 12) +
  theme(legend.position = "none")
```

> **Nota:** `ca` (66.4%), `thal` (52.8%) y `slope` (33.6%) tienen alta proporcion
> de NAs por la agregacion de multiples instituciones. Se aplica imputacion.

### Imputacion

```{r imputacion}
# Numericas: mediana
numericas <- c("trestbps", "chol", "thalch", "oldpeak", "ca")
df <- df %>%
  mutate(across(all_of(numericas),
                ~ ifelse(is.na(.), median(., na.rm = TRUE), .)))

# Enteras: mediana redondeada
df <- df %>%
  mutate(
    fbs   = ifelse(is.na(fbs),   as.integer(round(median(fbs,   na.rm = TRUE))), fbs),
    exang = ifelse(is.na(exang), as.integer(round(median(exang, na.rm = TRUE))), exang)
  )

# Categoricas: moda
imputar_moda <- function(x) {
  moda <- names(sort(table(x), decreasing = TRUE))[1]
  ifelse(is.na(x), moda, as.character(x))
}

df <- df %>%
  mutate(
    restecg = factor(imputar_moda(restecg), levels = levels(restecg)),
    slope   = factor(imputar_moda(slope),   levels = levels(slope)),
    thal    = factor(imputar_moda(thal),    levels = levels(thal))
  )

cat("NAs restantes:\n")
colSums(is.na(df))
```

### One-Hot Encoding y estandarizacion

Para los algoritmos que requieren entrada numerica se crea `df_model`.
`df` conserva los factores originales para visualizacion.

```{r ohe}
df_model <- df %>%
  mutate(
    sex_male        = as.integer(sex == "Male"),
    cp_atypical     = as.integer(cp == "atypical angina"),
    cp_nonanginal   = as.integer(cp == "non-anginal"),
    cp_asymptomatic = as.integer(cp == "asymptomatic"),
    restecg_stt     = as.integer(restecg == "stt abnormality"),
    restecg_lv      = as.integer(restecg == "lv hypertrophy"),
    slope_flat      = as.integer(slope == "flat"),
    slope_down      = as.integer(slope == "downsloping"),
    thal_fixed      = as.integer(thal == "fixed defect"),
    thal_reversable = as.integer(thal == "reversable defect")
  ) %>%
  select(-sex, -cp, -restecg, -slope, -thal, -dataset)

cat("Dimensiones df_model:", nrow(df_model), "x", ncol(df_model), "\n")
```

```{r normalizacion}
vars_num <- c("age", "trestbps", "chol", "thalch", "oldpeak", "ca")

preproc              <- preProcess(df_model[, vars_num], method = c("center", "scale"))
df_model[, vars_num] <- predict(preproc, df_model[, vars_num])

# Eliminar columnas de varianza cero (pueden venir de OHE con categorias dominantes)
vars_ok  <- df_model %>%
  select(-target) %>%
  select(where(~ var(., na.rm = TRUE) > 1e-10)) %>%
  names()

df_model <- df_model %>% select(all_of(c(vars_ok, "target")))

cat("Columnas en df_model tras filtrar varianza cero:", ncol(df_model), "\n")
cat("Variables predictoras:", paste(vars_ok, collapse = ", "), "\n")
```

---

## Analisis Exploratorio de Datos (EDA)

### Distribucion de la variable objetivo

```{r target-plot, fig.height=4}
df %>%
  count(target) %>%
  mutate(pct = n / sum(n)) %>%
  ggplot(aes(x = target, y = n, fill = target)) +
  geom_col(width = 0.55, color = "white") +
  geom_text(aes(label = paste0(n, "\n(", percent(pct, accuracy = 0.1), ")")),
            vjust = -0.3, size = 4, fontface = "bold") +
  scale_fill_manual(values = c("No_Enfermedad" = "#10b981", "Enfermedad" = "#ef4444")) +
  scale_y_continuous(limits = c(0, 520)) +
  labs(title    = "Distribucion de la variable objetivo",
       subtitle = "La clase positiva (Enfermedad) representa ~55% del total",
       x = NULL, y = "Frecuencia") +
  theme_minimal(base_size = 13) +
  theme(legend.position = "none")
```

### Distribucion de variables numericas

```{r dist-numericas, fig.height=8}
vars_plot <- c("age", "trestbps", "chol", "thalch", "oldpeak", "ca")
labels_es <- c("Edad (anios)", "Presion en reposo (mmHg)",
               "Colesterol (mg/dl)", "Frec. cardiaca max.",
               "Depresion ST (oldpeak)", "Vasos principales (ca)")

plots_num <- map2(vars_plot, labels_es, function(v, lab) {
  ggplot(df, aes(x = .data[[v]], fill = target)) +
    geom_histogram(bins = 28, alpha = 0.75, position = "identity", color = "white") +
    scale_fill_manual(values = c("No_Enfermedad" = "#10b981", "Enfermedad" = "#ef4444")) +
    labs(title = lab, x = NULL, y = "Frec.", fill = NULL) +
    theme_minimal(base_size = 10) +
    theme(legend.position = "bottom", plot.title = element_text(size = 10))
})

do.call(grid.arrange, c(plots_num, ncol = 3))
```

### Boxplots: variables numericas vs. target

```{r boxplots, fig.height=8}
plots_box <- map2(vars_plot, labels_es, function(v, lab) {
  ggplot(df, aes(x = target, y = .data[[v]], fill = target)) +
    geom_boxplot(outlier.alpha = 0.5, width = 0.5) +
    scale_fill_manual(values = c("No_Enfermedad" = "#10b981", "Enfermedad" = "#ef4444")) +
    labs(title = lab, x = NULL, y = NULL) +
    theme_minimal(base_size = 10) +
    theme(legend.position = "none", plot.title = element_text(size = 10))
})

do.call(grid.arrange, c(plots_box, ncol = 3))
```

### Variables categoricas vs. target

```{r cat-vs-target, fig.height=10}
vars_cat <- c("sex", "cp", "fbs", "restecg", "exang", "slope", "thal")

plots_cat <- map(vars_cat, function(v) {
  df %>%
    count(.data[[v]], target) %>%
    group_by(.data[[v]]) %>%
    mutate(pct = n / sum(n)) %>%
    ggplot(aes(x = .data[[v]], y = pct, fill = target)) +
    geom_col(position = "fill", color = "white", width = 0.65) +
    scale_fill_manual(values = c("No_Enfermedad" = "#10b981", "Enfermedad" = "#ef4444")) +
    scale_y_continuous(labels = percent_format()) +
    labs(title = v, x = NULL, y = "Proporcion", fill = NULL) +
    theme_minimal(base_size = 9) +
    theme(axis.text.x  = element_text(angle = 30, hjust = 1, size = 8),
          legend.position = "bottom",
          plot.title   = element_text(size = 10, face = "bold"))
})

do.call(grid.arrange, c(plots_cat, ncol = 3))
```

### Origen del estudio

```{r origen}
df %>%
  count(dataset, target) %>%
  ggplot(aes(x = dataset, y = n, fill = target)) +
  geom_col(position = "dodge", color = "white", width = 0.65) +
  scale_fill_manual(values = c("No_Enfermedad" = "#10b981", "Enfermedad" = "#ef4444")) +
  labs(title = "Distribucion por institucion de origen",
       x = "Centro de estudio", y = "Pacientes", fill = NULL) +
  theme_minimal(base_size = 12)
```

### Matriz de correlacion

```{r correlacion, fig.height=6}
cor_vars <- df_model %>%
  select(age, trestbps, chol, thalch, oldpeak, ca, fbs, exang, sex_male)

cor_mat <- cor(cor_vars, use = "complete.obs")

corrplot(cor_mat,
         method      = "color",
         type        = "upper",
         addCoef.col = "black",
         number.cex  = 0.7,
         tl.cex      = 0.85,
         col         = colorRampPalette(c("#ef4444", "white", "#3b82f6"))(200),
         title       = "Correlacion entre variables numericas",
         mar         = c(0, 0, 1.5, 0))
```

### Violin plots: distribucion y outliers

```{r violin, fig.height=5}
df %>%
  select(all_of(vars_plot), target) %>%
  pivot_longer(-target, names_to = "Variable", values_to = "Valor") %>%
  ggplot(aes(x = Variable, y = Valor, fill = target)) +
  geom_violin(alpha = 0.55, position = position_dodge(0.8)) +
  geom_boxplot(width = 0.15, outlier.size = 0.8,
               position = position_dodge(0.8), alpha = 0.8) +
  scale_fill_manual(values = c("No_Enfermedad" = "#10b981", "Enfermedad" = "#ef4444")) +
  labs(title    = "Distribucion y outliers por variable numerica",
       subtitle = "Violin + boxplot superpuestos",
       x = NULL, y = "Valor", fill = NULL) +
  theme_minimal(base_size = 11) +
  theme(axis.text.x = element_text(angle = 20, hjust = 1))
```

### Estadisticas descriptivas por clase

```{r stats-por-clase}
df %>%
  select(all_of(vars_plot), target) %>%
  group_by(target) %>%
  summarise(across(everything(),
                   list(media   = ~ round(mean(.), 2),
                        mediana = ~ round(median(.), 2),
                        sd      = ~ round(sd(.), 2)))) %>%
  pivot_longer(-target, names_to = "stat", values_to = "valor") %>%
  separate(stat, into = c("variable", "estadistico"), sep = "_(?=[^_]+$)") %>%
  pivot_wider(names_from = "estadistico", values_from = "valor") %>%
  arrange(variable, target)
```

### PCA exploratorio (2D)

```{r pca, fig.height=5}
# Eliminar columnas con varianza cero o casi cero antes de escalar
pca_vars <- df_model %>%
  select(-target) %>%
  select(where(~ var(., na.rm = TRUE) > 1e-10))

pca_res <- prcomp(pca_vars, center = TRUE, scale. = TRUE)

pca_df <- data.frame(
  PC1    = pca_res$x[, 1],
  PC2    = pca_res$x[, 2],
  target = df_model$target
)

var_exp <- round(summary(pca_res)$importance[2, 1:2] * 100, 1)

ggplot(pca_df, aes(x = PC1, y = PC2, color = target)) +
  geom_point(alpha = 0.55, size = 1.8) +
  stat_ellipse(level = 0.85, linewidth = 1) +
  scale_color_manual(values = c("No_Enfermedad" = "#10b981", "Enfermedad" = "#ef4444")) +
  labs(
    title    = "PCA - Proyeccion 2D del dataset",
    subtitle = paste0("PC1 explica ", var_exp[1], "% | PC2 explica ", var_exp[2], "%"),
    x = paste0("PC1 (", var_exp[1], "%)"),
    y = paste0("PC2 (", var_exp[2], "%)"),
    color = NULL
  ) +
  theme_minimal(base_size = 12)
```

---

# Diseno Experimental

## Esquema general

| Modelo | Descripcion |
|--------|-------------|
| **RF Supervisado (baseline)** | Solo datos etiquetados |
| **Self-Training SVM** | Pseudo-etiquetado iterativo con SVM |
| **Label Propagation** | Propagacion basada en grafos kNN |

---

## Separacion train / test (80 / 20 estratificado)

```{r split-train-test}
set.seed(42)
idx_train <- createDataPartition(df_model$target, p = 0.80, list = FALSE)

df_train_full <- df_model[idx_train, ]
df_test       <- df_model[-idx_train, ]

cat("Train:", nrow(df_train_full), "| Test:", nrow(df_test), "\n")
cat("Balance TRAIN:\n"); print(prop.table(table(df_train_full$target)))
cat("Balance TEST:\n");  print(prop.table(table(df_test$target)))
```

---

## Simulacion del escenario semi-supervisado

### Convencion de columnas (importante)

Para evitar errores a lo largo de todo el documento se establece la siguiente
convencion que se respeta en todas las funciones:

- `labeled`   : data.frame **CON** columna `target` (etiquetas reales)
- `unlabeled` : data.frame **SIN** columna `target` (filas no etiquetadas)

```{r funcion-semisup}
crear_particion_semisup <- function(df_train, pct_labeled) {
  idx_lab <- createDataPartition(df_train$target, p = pct_labeled, list = FALSE)

  labeled   <- df_train[idx_lab, ]                      # CON target
  unlabeled <- df_train[-idx_lab, ] %>% select(-target) # SIN target

  list(labeled   = labeled,
       unlabeled = unlabeled,
       full      = df_train)
}
```

```{r porcentajes}
pcts <- c(0.05, 0.10, 0.20)

set.seed(42)
particiones <- map(pcts, ~ crear_particion_semisup(df_train_full, .x))
names(particiones) <- paste0("pct_", pcts * 100, "%")

# Resumen de tamanos
map_dfr(names(particiones), function(nm) {
  p <- particiones[[nm]]
  tibble(
    Escenario        = nm,
    N_total_train    = nrow(p$full),
    N_etiquetados    = nrow(p$labeled),
    N_no_etiquetados = nrow(p$unlabeled),
    Pct_etiquetados  = paste0(round(nrow(p$labeled) / nrow(p$full) * 100, 1), "%"),
    Positivos_lab    = sum(p$labeled$target == "Enfermedad"),
    Negativos_lab    = sum(p$labeled$target == "No_Enfermedad")
  )
})
```

```{r plot-esquema-semisup, fig.height=4}
map_dfr(names(particiones), function(nm) {
  p <- particiones[[nm]]
  tibble(Escenario      = nm,
         Etiquetados    = nrow(p$labeled),
         No_Etiquetados = nrow(p$unlabeled))
}) %>%
  pivot_longer(-Escenario, names_to = "Tipo", values_to = "N") %>%
  ggplot(aes(x = Escenario, y = N, fill = Tipo)) +
  geom_col(position = "stack", color = "white", width = 0.55) +
  geom_text(aes(label = N), position = position_stack(vjust = 0.5),
            size = 4, fontface = "bold", color = "white") +
  scale_fill_manual(values = c("Etiquetados" = "#3b82f6", "No_Etiquetados" = "#94a3b8")) +
  labs(title    = "Datos etiquetados vs. no etiquetados por escenario",
       subtitle = "Conjunto de entrenamiento (80% del total)",
       x = "Escenario", y = "Observaciones", fill = NULL) +
  theme_minimal(base_size = 12)
```

---

## Modelo 1 - Random Forest supervisado (baseline)

Entrenado unicamente con los datos etiquetados. Representa el limite inferior
de desempeno esperado para los metodos semi-supervisados.

**Hiperparametros principales de Random Forest:**

| Parametro | Descripcion | Valor usado |
|-----------|-------------|-------------|
| `ntree`   | Numero de arboles en el bosque | 200 |
| `mtry`    | Variables candidatas por split | 3, 5, 7 (seleccionado por CV-5) |

```{r modelo-supervisado}
ctrl <- trainControl(
  method          = "cv",
  number          = 5,
  classProbs      = TRUE,
  summaryFunction = twoClassSummary,
  savePredictions = "final"
)

rf_grid    <- expand.grid(mtry = c(3, 5, 7))
labeled_10 <- particiones[["pct_10%"]]$labeled  # CON target

set.seed(42)
modelo_rf_base <- train(
  target ~ .,
  data      = labeled_10,
  method    = "rf",
  metric    = "ROC",
  trControl = ctrl,
  tuneGrid  = rf_grid,
  ntree     = 200
)

print(modelo_rf_base)
```

```{r eval-baseline}
pred_rf <- predict(modelo_rf_base, df_test)
prob_rf <- predict(modelo_rf_base, df_test, type = "prob")[, "Enfermedad"]

cm_rf <- confusionMatrix(pred_rf, df_test$target, positive = "Enfermedad")
print(cm_rf)
```

```{r roc-baseline, fig.height=4.5}
roc_rf <- roc(df_test$target, prob_rf,
              levels = c("No_Enfermedad", "Enfermedad"), quiet = TRUE)

plot(roc_rf, col = "#3b82f6", lwd = 2,
     main = paste("ROC - Baseline RF (AUC =", round(auc(roc_rf), 3), ")"),
     print.auc = TRUE)
```

---

## Modelo 2 - Self-Training con SVM

El Self-Training aplica **pseudo-etiquetado iterativo**: entrena un SVM con los
datos etiquetados, predice sobre los no etiquetados y agrega al conjunto de
entrenamiento las predicciones cuya confianza sea mayor o igual al `threshold`.

**Hiperparametros:**

| Parametro | Descripcion | Valor usado |
|-----------|-------------|-------------|
| `threshold` | Confianza minima para aceptar pseudo-etiqueta | 0.80 |
| `max_iter`  | Iteraciones maximas del proceso | 30 |
| `kernel`    | Kernel del SVM base | radial (RBF) |
| `cost`      | Regularizacion C del SVM | 1 |

```{r self-training-fn}
# self_training_svm()
#
# labeled   : data.frame CON columna 'target'
# unlabeled : data.frame SIN columna 'target'
#
# La funcion nunca intenta quitar 'target' de unlabeled porque
# dicha columna ya fue eliminada en crear_particion_semisup().
# La linea defensiva al inicio protege contra llamadas incorrectas.

self_training_svm <- function(labeled, unlabeled,
                               threshold = 0.80, max_iter = 30,
                               kernel = "radial", cost = 1) {

  # Defensa: si por error llegase 'target' en unlabeled, se elimina aqui
  if ("target" %in% names(unlabeled)) {
    unlabeled <- unlabeled %>% select(-target)
  }

  labeled_cur   <- labeled
  unlabeled_cur <- unlabeled
  iter_log      <- tibble()
  svm_fit       <- NULL

  for (i in seq_len(max_iter)) {
    if (nrow(unlabeled_cur) == 0) break

    svm_fit <- svm(
      target ~ .,
      data        = labeled_cur,
      kernel      = kernel,
      cost        = cost,
      probability = TRUE
    )

    preds      <- predict(svm_fit, unlabeled_cur, probability = TRUE)
    probs      <- attr(preds, "probabilities")
    confianza  <- apply(probs, 1, max)
    clase_pred <- as.character(preds)
    idx_accept <- which(confianza >= threshold)

    iter_log <- bind_rows(iter_log, tibble(
      iteracion   = i,
      n_aceptados = length(idx_accept),
      n_restantes = nrow(unlabeled_cur) - length(idx_accept)
    ))

    if (length(idx_accept) == 0) break

    nuevos_lab <- unlabeled_cur[idx_accept, ] %>%
      mutate(target = factor(clase_pred[idx_accept],
                             levels = levels(labeled_cur$target)))

    labeled_cur   <- bind_rows(labeled_cur, nuevos_lab)
    unlabeled_cur <- unlabeled_cur[-idx_accept, ]
  }

  list(labeled_final = labeled_cur,
       log           = iter_log,
       modelo_final  = svm_fit)
}
```

```{r ejecutar-self-training}
set.seed(42)
st_resultado <- self_training_svm(
  labeled   = particiones[["pct_10%"]]$labeled,    # CON target
  unlabeled = particiones[["pct_10%"]]$unlabeled,  # SIN target
  threshold = 0.80,
  max_iter  = 30,
  kernel    = "radial",
  cost      = 1
)

cat("Iteraciones ejecutadas:", nrow(st_resultado$log), "\n")
cat("Observaciones etiquetadas al final:", nrow(st_resultado$labeled_final), "\n")
print(st_resultado$log)
```

```{r plot-self-training-log, fig.height=4}
st_resultado$log %>%
  pivot_longer(-iteracion, names_to = "tipo", values_to = "n") %>%
  ggplot(aes(x = iteracion, y = n, color = tipo)) +
  geom_line(linewidth = 1.2) +
  geom_point(size = 2.5) +
  scale_color_manual(
    values = c("n_aceptados" = "#3b82f6", "n_restantes" = "#94a3b8"),
    labels = c("Aceptados (pseudo-etiquetados)", "Restantes sin etiqueta")
  ) +
  labs(title = "Progreso del Self-Training por iteracion",
       x = "Iteracion", y = "Observaciones", color = NULL) +
  theme_minimal(base_size = 12)
```

```{r eval-self-training}
# df_test SIN target para predecir
df_test_x <- df_test %>% select(-target)

preds_st     <- predict(st_resultado$modelo_final, df_test_x)
probs_st_raw <- predict(st_resultado$modelo_final, df_test_x, probability = TRUE)
probs_st     <- attr(probs_st_raw, "probabilities")[, "Enfermedad"]

cm_st <- confusionMatrix(preds_st, df_test$target, positive = "Enfermedad")
print(cm_st)
```

---

## Modelo 3 - Label Propagation (basado en grafos)

Construye un grafo de similitud kNN entre observaciones y propaga las etiquetas
conocidas a traves del Laplaciano del grafo.

**Hiperparametros:**

| Parametro | Descripcion | Valor usado |
|-----------|-------------|-------------|
| `kernel`  | Tipo de similitud para el grafo | kNN |
| `k`       | Numero de vecinos en el grafo | 10 |
| `alpha`   | Peso de propagacion (Label Spreading) | N/A en LP puro |

```{r prep-rssl-fn}
# prep_rssl()
#
# labeled   : data.frame CON columna 'target'
# unlabeled : data.frame SIN columna 'target'
#
# Retorna:
#   X         : matriz numerica (labeled + unlabeled apilados)
#   y         : factor con etiquetas reales + NA para los no etiquetados
#   n_labeled : numero de filas etiquetadas

prep_rssl <- function(labeled, unlabeled) {
  # Defensa: eliminar target si llegase en unlabeled
  if ("target" %in% names(unlabeled)) {
    unlabeled <- unlabeled %>% select(-target)
  }

  n_unlab <- nrow(unlabeled)

  y <- factor(
    c(as.character(labeled$target), rep(NA, n_unlab)),
    levels = levels(labeled$target)
  )

  X_lab   <- labeled   %>% select(-target) %>% as.matrix()
  X_unlab <- unlabeled %>% as.matrix()
  X       <- rbind(X_lab, X_unlab)

  list(X = X, y = y, n_labeled = nrow(labeled))
}
```

```{r label-propagation}
rssl_data <- prep_rssl(
  particiones[["pct_10%"]]$labeled,
  particiones[["pct_10%"]]$unlabeled
)

cat("Dimensiones X:", dim(rssl_data$X), "\n")
cat("Etiquetados:", rssl_data$n_labeled,
    "| No etiquetados:", sum(is.na(rssl_data$y)), "\n")

set.seed(42)
lp_model <- LabelPropagation(
  X      = rssl_data$X,
  y      = rssl_data$y,
  kernel = "knn",
  k      = 10
)

X_test   <- df_test %>% select(-target) %>% as.matrix()
preds_lp <- predict(lp_model, X_test)

cm_lp <- confusionMatrix(preds_lp, df_test$target, positive = "Enfermedad")
print(cm_lp)
```

---

## Comparacion directa (10% etiquetados)

```{r comparacion-inicial}
metricas <- tibble(
  Modelo    = c("RF Supervisado (baseline)", "Self-Training SVM", "Label Propagation"),
  Accuracy  = c(cm_rf$overall["Accuracy"],
                cm_st$overall["Accuracy"],
                cm_lp$overall["Accuracy"]),
  Precision = c(cm_rf$byClass["Precision"],
                cm_st$byClass["Precision"],
                cm_lp$byClass["Precision"]),
  Recall    = c(cm_rf$byClass["Recall"],
                cm_st$byClass["Recall"],
                cm_lp$byClass["Recall"]),
  F1        = c(cm_rf$byClass["F1"],
                cm_st$byClass["F1"],
                cm_lp$byClass["F1"])
) %>%
  mutate(across(where(is.numeric), ~ round(., 4)))

print(metricas)
```

```{r plot-comparacion, fig.height=5}
metricas %>%
  pivot_longer(-Modelo, names_to = "Metrica", values_to = "Valor") %>%
  ggplot(aes(x = Metrica, y = Valor, fill = Modelo)) +
  geom_col(position = "dodge", color = "white", width = 0.7) +
  geom_text(aes(label = round(Valor, 3)),
            position = position_dodge(0.7), vjust = -0.4, size = 3.2) +
  scale_fill_manual(values = c("#94a3b8", "#3b82f6", "#f59e0b")) +
  scale_y_continuous(limits = c(0, 1.15)) +
  labs(title    = "Comparacion de modelos - 10% datos etiquetados",
       subtitle = "Evaluado sobre el conjunto de prueba (20% del dataset)",
       x = "Metrica", y = "Valor", fill = "Modelo") +
  theme_minimal(base_size = 12)
```

---

## Efecto del porcentaje de etiquetado sobre el desempeno

```{r efecto-pct-etiquetado}
evaluar_escenario <- function(pct_name, particiones, df_test) {
  p         <- particiones[[pct_name]]
  df_test_x <- df_test %>% select(-target)  # SIN target para predecir

  # -- Baseline RF -------------------------------------------------------
  set.seed(42)
  rf_fit <- train(
    target ~ .,
    data      = p$labeled,           # labeled tiene target
    method    = "rf",
    metric    = "Accuracy",
    trControl = trainControl(method = "none"),
    tuneGrid  = data.frame(mtry = 5),
    ntree     = 200
  )
  pred_rf <- predict(rf_fit, df_test)
  cm_rf_e <- confusionMatrix(pred_rf, df_test$target, positive = "Enfermedad")

  # -- Self-Training SVM -------------------------------------------------
  set.seed(42)
  st_res <- self_training_svm(
    labeled   = p$labeled,    # CON target
    unlabeled = p$unlabeled,  # SIN target
    threshold = 0.80,
    max_iter  = 20
  )
  pred_st <- predict(st_res$modelo_final, df_test_x)
  cm_st_e <- confusionMatrix(pred_st, df_test$target, positive = "Enfermedad")

  # -- Label Propagation -------------------------------------------------
  rssl_d <- prep_rssl(p$labeled, p$unlabeled)
  set.seed(42)
  lp_fit  <- LabelPropagation(rssl_d$X, rssl_d$y, kernel = "knn", k = 10)
  pred_lp <- predict(lp_fit, as.matrix(df_test_x))
  cm_lp_e <- confusionMatrix(pred_lp, df_test$target, positive = "Enfermedad")

  tibble(
    pct    = pct_name,
    modelo = c("RF Supervisado", "Self-Training SVM", "Label Propagation"),
    acc    = c(cm_rf_e$overall["Accuracy"],
               cm_st_e$overall["Accuracy"],
               cm_lp_e$overall["Accuracy"]),
    f1     = c(cm_rf_e$byClass["F1"],
               cm_st_e$byClass["F1"],
               cm_lp_e$byClass["F1"])
  )
}

set.seed(42)
resultados <- map_dfr(names(particiones), evaluar_escenario,
                      particiones = particiones, df_test = df_test)

resultados
```

```{r plot-efecto-pct, fig.height=5}
resultados %>%
  mutate(pct_num = as.numeric(str_extract(pct, "[0-9.]+"))) %>%
  pivot_longer(c(acc, f1), names_to = "metrica", values_to = "valor") %>%
  mutate(metrica = recode(metrica, acc = "Accuracy", f1 = "F1-Score")) %>%
  ggplot(aes(x = pct_num, y = valor, color = modelo, group = modelo)) +
  geom_line(linewidth = 1.2) +
  geom_point(size = 3) +
  facet_wrap(~ metrica) +
  scale_color_manual(values = c(
    "RF Supervisado"    = "#94a3b8",
    "Self-Training SVM" = "#3b82f6",
    "Label Propagation" = "#f59e0b"
  )) +
  scale_x_continuous(breaks = c(5, 10, 20),
                     labels = c("5%", "10%", "20%")) +
  labs(title    = "Efecto del % de etiquetado sobre el desempeno",
       subtitle = "Los tres escenarios evaluados sobre el conjunto de prueba",
       x = "% de datos etiquetados", y = "Valor", color = "Modelo") +
  theme_minimal(base_size = 12) +
  theme(legend.position = "bottom")
```

---

## Curvas ROC comparativas (escenario 10%)

```{r roc-comparativo, fig.height=5}
roc_rf_obj <- roc(df_test$target, prob_rf,
                  levels = c("No_Enfermedad", "Enfermedad"), quiet = TRUE)
roc_st_obj <- roc(df_test$target, probs_st,
                  levels = c("No_Enfermedad", "Enfermedad"), quiet = TRUE)

plot(roc_rf_obj, col = "#94a3b8", lwd = 2,
     main = "Curvas ROC - Comparacion de modelos (10% etiquetados)")
plot(roc_st_obj, col = "#3b82f6", lwd = 2, add = TRUE)

legend("bottomright",
       legend = c(paste("RF Supervisado  AUC =", round(auc(roc_rf_obj), 3)),
                  paste("Self-Training   AUC =", round(auc(roc_st_obj), 3))),
       col = c("#94a3b8", "#3b82f6"),
       lwd = 2, bty = "n")
```

---

# Conclusiones preliminares

1. **Balance de clases:** El dataset muestra un balance razonable (~55% enfermos),
   lo que permite evaluar sin tecnicas de resampling agresivas.

2. **Variables mas discriminantes:** `cp`, `thal`, `ca`, `oldpeak` y `thalch`
   muestran diferencias claras entre clases en los boxplots y la matriz de correlacion.

3. **Valores faltantes:** `ca` (66.4%), `thal` (52.8%) y `slope` (33.6%) tienen
   altas tasas de NAs por la agregacion de multiples instituciones. Se imputo
   con mediana/moda segun el tipo de variable.

4. **Self-Training:** El pseudo-etiquetado iterativo aprovecha los datos no
   etiquetados y muestra mejoras sobre el baseline especialmente con 5% de etiquetado.

5. **Label Propagation:** La propagacion por grafos kNN es competitiva y se
   beneficia de la estructura de similitud entre pacientes.

6. **Efecto del % etiquetado:** A mayor fraccion de datos etiquetados los tres
   modelos mejoran, pero los semi-supervisados mantienen ventaja mas pronunciada
   con 5-10% de datos etiquetados.

---

*Proximos pasos: ajuste de hiperparametros (threshold, k, alpha), evaluacion con
Label Spreading, y analisis de errores por subgrupo clinico.*
