---
title: "Aprendizaje Semi-Supervisado — UCI Heart Disease"
author: "Humberto de la Cruz - 23735, Daniel Juarez - 23709, Dilary Cruz - 231010"
date: "`r Sys.Date()`"
output:
  html_document:
    theme: flatly
    highlight: tango
---

### Repositorio: https://github.com/hadelacruz/Algoritmo-Semisupervisado

```{r setup, include=FALSE}
knitr::opts_chunk$set(
  echo    = FALSE,
  warning = FALSE,
  message = FALSE,
  fig.width  = 9,
  fig.height = 5,
  fig.align  = "center"
)
```

---

# Introducción

Este documento presenta el análisis exploratorio de datos (EDA), preprocesamiento
y experimentación para un laboratorio de **aprendizaje semi-supervisado** sobre
el dataset UCI Heart Disease (920 pacientes, 16 variables, 4 instituciones clínicas).

El objetivo es simular un escenario clínico realista donde solo una fracción pequeña
de los datos tiene diagnóstico confirmado (etiquetado), mientras que el resto se trata
como no etiquetado. Se evalúan y comparan:

- Un modelo **supervisado puro** (Random Forest — baseline) entrenado solo con datos etiquetados.
- **Self-Training con SVM** como primer algoritmo semi-supervisado.
- **Label Propagation** (basado en grafos kNN) como segundo algoritmo semi-supervisado.

---

# Selección y Análisis del Dataset

## Carga de librerías y datos

```{r librerias}
library(tidyverse)
library(ggplot2)
library(gridExtra)
library(corrplot)
library(scales)
library(caret)
library(e1071)
library(randomForest)
library(RSSL)
library(pROC)

set.seed(42)
```

```{r carga-datos}
df_raw <- read.csv("heart_disease_uci.csv", stringsAsFactors = FALSE)

cat("Dimensiones:", nrow(df_raw), "filas x", ncol(df_raw), "columnas\n")
cat("Columnas:", paste(names(df_raw), collapse = ", "), "\n")
```

---

## Exploración inicial

```{r vistazo}
glimpse(df_raw)
```

```{r head}
head(df_raw, 8)
```

```{r resumen-estadistico}
summary(df_raw)
```

### Tipos de variables

| Tipo | Variables |
|------|-----------|
| Numéricas continuas | `age`, `trestbps`, `chol`, `thalch`, `oldpeak` |
| Numéricas discretas | `id`, `ca`, `num` |
| Categóricas | `sex`, `dataset`, `cp`, `fbs`, `restecg`, `exang`, `slope`, `thal` |

```{r tipos-variables}
data.frame(
  Variable = names(df_raw),
  Tipo_R   = sapply(df_raw, class),
  N_Unicos = sapply(df_raw, function(x) length(unique(x))),
  N_NA     = sapply(df_raw, function(x) sum(is.na(x)))
) %>% arrange(desc(N_NA))
```

---

## Preprocesamiento

### Variable objetivo binaria

La columna `num` toma valores 0–4. Siguiendo la convención estándar se binariza:
`0 = Sin enfermedad`, `1–4 = Con enfermedad`.

```{r binarizar-target}
df_raw <- df_raw %>%
  mutate(
    target = factor(ifelse(num == 0, "No_Enfermedad", "Enfermedad"),
                    levels = c("No_Enfermedad", "Enfermedad"))
  )

cat("Distribución de target:\n")
table(df_raw$target)
cat("\nPorcentaje:\n")
round(prop.table(table(df_raw$target)) * 100, 2)
```

### Conversión de tipos

```{r conversion-tipos}
df <- df_raw %>%
  mutate(
    fbs   = case_when(fbs == "TRUE"  ~ 1L, fbs == "FALSE"  ~ 0L, TRUE ~ NA_integer_),
    exang = case_when(exang == "TRUE" ~ 1L, exang == "FALSE" ~ 0L, TRUE ~ NA_integer_)
  ) %>%
  mutate(
    sex     = factor(sex),
    cp      = factor(cp),
    restecg = factor(restecg),
    slope   = factor(slope),
    thal    = factor(thal),
    dataset = factor(dataset)
  ) %>%
  select(-id, -num)

glimpse(df)
```

### Valores faltantes

```{r na-analisis}
na_df <- df %>%
  summarise(across(everything(), ~ sum(is.na(.)))) %>%
  pivot_longer(everything(), names_to = "Variable", values_to = "N_NA") %>%
  mutate(Porcentaje = round(N_NA / nrow(df) * 100, 1)) %>%
  arrange(desc(N_NA))

na_df
```

```{r na-plot, fig.height=4}
na_df %>%
  filter(N_NA > 0) %>%
  ggplot(aes(x = reorder(Variable, N_NA), y = Porcentaje, fill = Porcentaje)) +
  geom_col(width = 0.7) +
  geom_text(aes(label = paste0(Porcentaje, "%")), hjust = -0.15, size = 3.5) +
  coord_flip() +
  scale_fill_gradient(low = "#fde68a", high = "#dc2626") +
  scale_y_continuous(limits = c(0, 75)) +
  labs(title    = "Porcentaje de valores faltantes por variable",
       subtitle = "Variables sin NAs no se muestran",
       x = NULL, y = "% de valores faltantes") +
  theme_minimal(base_size = 12) +
  theme(legend.position = "none")
```

> **Nota:** `ca` (66.4 %), `thal` (52.8 %) y `slope` (33.6 %) presentan alta
> proporción de NAs por la agregación de múltiples instituciones. Se aplica
> imputación con mediana (numéricas) y moda (categóricas).

### Imputación

```{r imputacion}
# Numéricas: mediana
numericas <- c("trestbps", "chol", "thalch", "oldpeak", "ca")
df <- df %>%
  mutate(across(all_of(numericas),
                ~ ifelse(is.na(.), median(., na.rm = TRUE), .)))

# Enteras: mediana redondeada
df <- df %>%
  mutate(
    fbs   = ifelse(is.na(fbs),   as.integer(round(median(fbs,   na.rm = TRUE))), fbs),
    exang = ifelse(is.na(exang), as.integer(round(median(exang, na.rm = TRUE))), exang)
  )

# Categóricas: moda
imputar_moda <- function(x) {
  moda <- names(sort(table(x), decreasing = TRUE))[1]
  ifelse(is.na(x), moda, as.character(x))
}

df <- df %>%
  mutate(
    restecg = factor(imputar_moda(restecg), levels = levels(restecg)),
    slope   = factor(imputar_moda(slope),   levels = levels(slope)),
    thal    = factor(imputar_moda(thal),    levels = levels(thal))
  )

cat("NAs restantes:\n")
colSums(is.na(df))
```

### One-Hot Encoding y estandarización

`df_model` contiene todas las variables en formato numérico para los algoritmos.
`df` conserva los factores originales para visualización.

```{r ohe}
df_model <- df %>%
  mutate(
    sex_male        = as.integer(sex == "Male"),
    cp_atypical     = as.integer(cp == "atypical angina"),
    cp_nonanginal   = as.integer(cp == "non-anginal"),
    cp_asymptomatic = as.integer(cp == "asymptomatic"),
    restecg_stt     = as.integer(restecg == "stt abnormality"),
    restecg_lv      = as.integer(restecg == "lv hypertrophy"),
    slope_flat      = as.integer(slope == "flat"),
    slope_down      = as.integer(slope == "downsloping"),
    thal_fixed      = as.integer(thal == "fixed defect"),
    thal_reversable = as.integer(thal == "reversable defect")
  ) %>%
  select(-sex, -cp, -restecg, -slope, -thal, -dataset)

cat("Dimensiones df_model:", nrow(df_model), "x", ncol(df_model), "\n")
```

```{r normalizacion}
vars_num <- c("age", "trestbps", "chol", "thalch", "oldpeak", "ca")

preproc              <- preProcess(df_model[, vars_num], method = c("center", "scale"))
df_model[, vars_num] <- predict(preproc, df_model[, vars_num])

# Eliminar columnas de varianza cero (pueden venir del OHE con categorías dominantes)
vars_ok <- df_model %>%
  select(-target) %>%
  select(where(~ var(., na.rm = TRUE) > 1e-10)) %>%
  names()

df_model <- df_model %>% select(all_of(c(vars_ok, "target")))

cat("Columnas en df_model tras filtrar varianza cero:", ncol(df_model), "\n")
cat("Variables predictoras:", paste(vars_ok, collapse = ", "), "\n")
```

---

## Análisis Exploratorio de Datos (EDA)

### Distribución de la variable objetivo

```{r target-plot, fig.height=4}
df %>%
  count(target) %>%
  mutate(pct = n / sum(n)) %>%
  ggplot(aes(x = target, y = n, fill = target)) +
  geom_col(width = 0.55, color = "white") +
  geom_text(aes(label = paste0(n, "\n(", percent(pct, accuracy = 0.1), ")")),
            vjust = -0.3, size = 4, fontface = "bold") +
  scale_fill_manual(values = c("No_Enfermedad" = "#10b981", "Enfermedad" = "#ef4444")) +
  scale_y_continuous(limits = c(0, 560)) +
  labs(title    = "Distribución de la variable objetivo",
       subtitle = "La clase positiva (Enfermedad) representa ~55 % del total",
       x = NULL, y = "Frecuencia") +
  theme_minimal(base_size = 13) +
  theme(legend.position = "none")
```

### Distribución de variables numéricas

```{r dist-numericas, fig.height=8}
vars_plot <- c("age", "trestbps", "chol", "thalch", "oldpeak", "ca")
labels_es <- c("Edad (años)", "Presión en reposo (mmHg)",
               "Colesterol (mg/dl)", "Frec. cardíaca máx.",
               "Depresión ST (oldpeak)", "Vasos principales (ca)")

plots_num <- map2(vars_plot, labels_es, function(v, lab) {
  ggplot(df, aes(x = .data[[v]], fill = target)) +
    geom_histogram(bins = 28, alpha = 0.75, position = "identity", color = "white") +
    scale_fill_manual(values = c("No_Enfermedad" = "#10b981", "Enfermedad" = "#ef4444")) +
    labs(title = lab, x = NULL, y = "Frec.", fill = NULL) +
    theme_minimal(base_size = 10) +
    theme(legend.position = "bottom", plot.title = element_text(size = 10))
})

do.call(grid.arrange, c(plots_num, ncol = 3))
```

### Boxplots: variables numéricas vs. target

```{r boxplots, fig.height=8}
plots_box <- map2(vars_plot, labels_es, function(v, lab) {
  ggplot(df, aes(x = target, y = .data[[v]], fill = target)) +
    geom_boxplot(outlier.alpha = 0.5, width = 0.5) +
    scale_fill_manual(values = c("No_Enfermedad" = "#10b981", "Enfermedad" = "#ef4444")) +
    labs(title = lab, x = NULL, y = NULL) +
    theme_minimal(base_size = 10) +
    theme(legend.position = "none", plot.title = element_text(size = 10))
})

do.call(grid.arrange, c(plots_box, ncol = 3))
```

### Variables categóricas vs. target

```{r cat-vs-target, fig.height=10}
vars_cat <- c("sex", "cp", "fbs", "restecg", "exang", "slope", "thal")

plots_cat <- map(vars_cat, function(v) {
  df %>%
    count(.data[[v]], target) %>%
    group_by(.data[[v]]) %>%
    mutate(pct = n / sum(n)) %>%
    ggplot(aes(x = .data[[v]], y = pct, fill = target)) +
    geom_col(position = "fill", color = "white", width = 0.65) +
    scale_fill_manual(values = c("No_Enfermedad" = "#10b981", "Enfermedad" = "#ef4444")) +
    scale_y_continuous(labels = percent_format()) +
    labs(title = v, x = NULL, y = "Proporción", fill = NULL) +
    theme_minimal(base_size = 9) +
    theme(axis.text.x  = element_text(angle = 30, hjust = 1, size = 8),
          legend.position = "bottom",
          plot.title   = element_text(size = 10, face = "bold"))
})

do.call(grid.arrange, c(plots_cat, ncol = 3))
```

### Distribución por institución de origen

```{r origen}
df %>%
  count(dataset, target) %>%
  ggplot(aes(x = dataset, y = n, fill = target)) +
  geom_col(position = "dodge", color = "white", width = 0.65) +
  scale_fill_manual(values = c("No_Enfermedad" = "#10b981", "Enfermedad" = "#ef4444")) +
  labs(title = "Distribución por institución de origen",
       x = "Centro de estudio", y = "Pacientes", fill = NULL) +
  theme_minimal(base_size = 12)
```

### Matriz de correlación

```{r correlacion, fig.height=6}
cor_vars <- df_model %>%
  select(age, trestbps, chol, thalch, oldpeak, ca, fbs, exang, sex_male)

cor_mat <- cor(cor_vars, use = "complete.obs")

corrplot(cor_mat,
         method      = "color",
         type        = "upper",
         addCoef.col = "black",
         number.cex  = 0.7,
         tl.cex      = 0.85,
         col         = colorRampPalette(c("#ef4444", "white", "#3b82f6"))(200),
         title       = "Correlación entre variables numéricas",
         mar         = c(0, 0, 1.5, 0))
```

### Violin plots: distribución y outliers

```{r violin, fig.height=5}
df %>%
  select(all_of(vars_plot), target) %>%
  pivot_longer(-target, names_to = "Variable", values_to = "Valor") %>%
  ggplot(aes(x = Variable, y = Valor, fill = target)) +
  geom_violin(alpha = 0.55, position = position_dodge(0.8)) +
  geom_boxplot(width = 0.15, outlier.size = 0.8,
               position = position_dodge(0.8), alpha = 0.8) +
  scale_fill_manual(values = c("No_Enfermedad" = "#10b981", "Enfermedad" = "#ef4444")) +
  labs(title    = "Distribución y outliers por variable numérica",
       subtitle = "Violin + boxplot superpuestos",
       x = NULL, y = "Valor", fill = NULL) +
  theme_minimal(base_size = 11) +
  theme(axis.text.x = element_text(angle = 20, hjust = 1))
```

### Estadísticas descriptivas por clase

```{r stats-por-clase}
df %>%
  select(all_of(vars_plot), target) %>%
  group_by(target) %>%
  summarise(across(everything(),
                   list(media   = ~ round(mean(.), 2),
                        mediana = ~ round(median(.), 2),
                        sd      = ~ round(sd(.), 2)))) %>%
  pivot_longer(-target, names_to = "stat", values_to = "valor") %>%
  separate(stat, into = c("variable", "estadistico"), sep = "_(?=[^_]+$)") %>%
  pivot_wider(names_from = "estadistico", values_from = "valor") %>%
  arrange(variable, target)
```

### PCA exploratorio (2D)

```{r pca, fig.height=5}
pca_vars <- df_model %>%
  select(-target) %>%
  select(where(~ var(., na.rm = TRUE) > 1e-10))

pca_res <- prcomp(pca_vars, center = TRUE, scale. = TRUE)

pca_df <- data.frame(
  PC1    = pca_res$x[, 1],
  PC2    = pca_res$x[, 2],
  target = df_model$target
)

var_exp <- round(summary(pca_res)$importance[2, 1:2] * 100, 1)

ggplot(pca_df, aes(x = PC1, y = PC2, color = target)) +
  geom_point(alpha = 0.55, size = 1.8) +
  stat_ellipse(level = 0.85, linewidth = 1) +
  scale_color_manual(values = c("No_Enfermedad" = "#10b981", "Enfermedad" = "#ef4444")) +
  labs(
    title    = "PCA — Proyección 2D del dataset",
    subtitle = paste0("PC1 explica ", var_exp[1], "% | PC2 explica ", var_exp[2], "%"),
    x = paste0("PC1 (", var_exp[1], "%)"),
    y = paste0("PC2 (", var_exp[2], "%)"),
    color = NULL
  ) +
  theme_minimal(base_size = 12)
```

---

# Experimentación

## Esquema general

| Modelo | Tipo | Descripción |
|--------|------|-------------|
| **RF Supervisado** | Baseline | Entrenado solo con datos etiquetados |
| **Self-Training SVM** | Semi-supervisado | Pseudo-etiquetado iterativo con SVM radial |
| **Label Propagation** | Semi-supervisado | Propagación de etiquetas por grafos kNN |

Los tres modelos se evalúan en tres escenarios de etiquetado: **5 %, 10 % y 20 %**
del conjunto de entrenamiento, siempre sobre el mismo conjunto de prueba (20 % del
total, partición estratificada).

---

## Separación train / test (80 / 20 estratificado)

```{r split-train-test}
set.seed(42)
idx_train <- createDataPartition(df_model$target, p = 0.80, list = FALSE)

df_train_full <- df_model[idx_train, ]
df_test       <- df_model[-idx_train, ]
df_test_x     <- df_test %>% select(-target)  # sin etiqueta, para predecir

cat("Train:", nrow(df_train_full), "| Test:", nrow(df_test), "\n")
cat("\nBalance TRAIN:\n"); print(round(prop.table(table(df_train_full$target)) * 100, 1))
cat("\nBalance TEST:\n");  print(round(prop.table(table(df_test$target))       * 100, 1))
```

---

## Simulación del escenario semi-supervisado

### Convención de columnas

- `labeled`   → data.frame **con** columna `target` (etiquetas reales conocidas).
- `unlabeled` → data.frame **sin** columna `target` (datos tratados como no etiquetados).

### Función de partición y escenarios

```{r crear-particiones}
crear_particion_semisup <- function(df_train, pct_labeled) {
  idx_lab <- createDataPartition(df_train$target, p = pct_labeled, list = FALSE)

  labeled   <- df_train[idx_lab, ]                       # CON target
  unlabeled <- df_train[-idx_lab, ] %>% select(-target)  # SIN target

  list(labeled = labeled, unlabeled = unlabeled, full = df_train)
}

pcts <- c(0.05, 0.10, 0.20)

set.seed(42)
particiones        <- map(pcts, ~ crear_particion_semisup(df_train_full, .x))
names(particiones) <- paste0("pct_", pcts * 100, "%")

# Resumen de tamaños por escenario
map_dfr(names(particiones), function(nm) {
  p <- particiones[[nm]]
  tibble(
    Escenario        = nm,
    N_total_train    = nrow(p$full),
    N_etiquetados    = nrow(p$labeled),
    N_no_etiquetados = nrow(p$unlabeled),
    Pct_real         = paste0(round(nrow(p$labeled) / nrow(p$full) * 100, 1), "%"),
    Positivos_lab    = sum(p$labeled$target == "Enfermedad"),
    Negativos_lab    = sum(p$labeled$target == "No_Enfermedad")
  )
})
```

```{r plot-esquema-semisup, fig.height=4}
map_dfr(names(particiones), function(nm) {
  p <- particiones[[nm]]
  tibble(Escenario      = nm,
         Etiquetados    = nrow(p$labeled),
         No_Etiquetados = nrow(p$unlabeled))
}) %>%
  pivot_longer(-Escenario, names_to = "Tipo", values_to = "N") %>%
  ggplot(aes(x = Escenario, y = N, fill = Tipo)) +
  geom_col(position = "stack", color = "white", width = 0.55) +
  geom_text(aes(label = N), position = position_stack(vjust = 0.5),
            size = 4, fontface = "bold", color = "white") +
  scale_fill_manual(values = c("Etiquetados" = "#3b82f6", "No_Etiquetados" = "#94a3b8")) +
  labs(title    = "Datos etiquetados vs. no etiquetados por escenario",
       subtitle = "Conjunto de entrenamiento (80 % del total)",
       x = "Escenario", y = "Observaciones", fill = NULL) +
  theme_minimal(base_size = 12)
```

---

## Modelo 1 — Random Forest supervisado (baseline)

Entrenado **únicamente** con los datos etiquetados. Representa el límite inferior
de desempeño esperado: si los modelos semi-supervisados no lo superan, no tienen
valor añadido al incorporar datos no etiquetados.

**Hiperparámetros:**

| Parámetro | Descripción | Valor |
|-----------|-------------|-------|
| `ntree` | Número de árboles en el bosque | 200 |
| `mtry` | Variables candidatas por split | 3, 5, 7 (seleccionado por CV-5) |

```{r modelo-supervisado}
ctrl <- trainControl(
  method          = "cv",
  number          = 5,
  classProbs      = TRUE,
  summaryFunction = twoClassSummary,
  savePredictions = "final"
)

set.seed(42)
modelo_rf_base <- train(
  target ~ .,
  data      = particiones[["pct_10%"]]$labeled,
  method    = "rf",
  metric    = "ROC",
  trControl = ctrl,
  tuneGrid  = expand.grid(mtry = c(3, 5, 7)),
  ntree     = 200
)

print(modelo_rf_base)
```

```{r eval-baseline}
pred_rf <- predict(modelo_rf_base, df_test_x)
prob_rf <- predict(modelo_rf_base, df_test_x, type = "prob")[, "Enfermedad"]

cm_rf <- confusionMatrix(pred_rf, df_test$target, positive = "Enfermedad")
print(cm_rf)
```

### Análisis

Sufre de subajuste cuando los datos etiquetados son críticamente escasos (escenario 5%, F1 de 0.820). Sin embargo, al alcanzar el 10% de etiquetas, demuestra su poder como modelo de ensamble, logrando el mejor desempeño global (F1 de 0.871). Esto prueba que, con un volumen decente de datos, un buen modelo supervisado es difícil de superar.

---

## Modelo 2 — Self-Training con SVM

El Self-Training aplica **pseudo-etiquetado iterativo**: entrena un SVM con los
datos etiquetados, predice sobre los no etiquetados y agrega al conjunto de
entrenamiento las predicciones cuya confianza supere el `threshold`.
El proceso se repite hasta que no quedan muestras confiables o se alcanza `max_iter`.

**Hiperparámetros explorados:**

| Parámetro | Descripción | Valores |
|-----------|-------------|---------|
| `threshold` | Confianza mínima para aceptar pseudo-etiqueta | 0.70, 0.80, 0.90 |
| `max_iter` | Iteraciones máximas | 30 |
| `kernel` | Kernel del SVM base | radial (RBF) |
| `cost` | Parámetro de regularización C | 1 |

### Fundamento conceptual y matemático

El Self-Training se basa en la hipótesis de **suavidad** (*smoothness assumption*):
puntos cercanos en el espacio de características tienden a pertenecer a la misma
clase. Bajo este supuesto, las predicciones de alta confianza de un clasificador
son probablemente correctas y pueden incorporarse como nuevas etiquetas.

**Función de decisión del SVM radial (RBF):**

El clasificador base es un SVM con kernel RBF, cuya función de decisión es:

$$f(\mathbf{x}) = \text{sgn}\!\left(\sum_{i=1}^{n} \alpha_i \, y_i \, K(\mathbf{x}_i, \mathbf{x}) + b\right)$$

donde $K(\mathbf{x}_i, \mathbf{x}) = \exp\!\left(-\gamma \|\mathbf{x}_i - \mathbf{x}\|^2\right)$ es el kernel RBF
y $\alpha_i$ son los multiplicadores de Lagrange obtenidos al maximizar el margen.

**Criterio de pseudo-etiquetado:**

En cada iteración $t$, para cada muestra no etiquetada $\mathbf{x}_u$ se obtiene
la probabilidad de clase $\hat{p}_t(\mathbf{x}_u)$ via Platt scaling. La muestra
se agrega al conjunto etiquetado solo si:

$$\max_c \; \hat{p}_t(y = c \mid \mathbf{x}_u) \geq \tau$$

donde $\tau$ es el `threshold`. El proceso itera hasta que ninguna muestra supera
el umbral o se alcanza `max_iter`.

**Supuestos, ventajas y limitaciones:**

| | Detalle |
|---|---|
| **Supuesto principal** | Las regiones de alta densidad son homogéneas en clase (*cluster assumption*) |
| **Ventaja** | Simple de implementar; compatible con cualquier clasificador base |
| **Limitación** | Propaga errores: una pseudo-etiqueta incorrecta contamina iteraciones futuras |
| **Riesgo de sobreajuste** | Un threshold bajo acepta predicciones ruidosas; aumentar $\tau$ reduce el riesgo pero deja más datos sin aprovechar |

```{r self-training-fn}
self_training_svm <- function(labeled, unlabeled,
                               threshold = 0.80, max_iter = 30,
                               kernel = "radial", cost = 1) {
  if ("target" %in% names(unlabeled))
    unlabeled <- unlabeled %>% select(-target)

  labeled_cur   <- labeled
  unlabeled_cur <- unlabeled
  iter_log      <- tibble()
  svm_fit       <- NULL

  for (i in seq_len(max_iter)) {
    if (nrow(unlabeled_cur) == 0) break

    svm_fit <- svm(target ~ ., data = labeled_cur,
                   kernel = kernel, cost = cost, probability = TRUE)

    preds     <- predict(svm_fit, unlabeled_cur, probability = TRUE)
    probs     <- attr(preds, "probabilities")
    confianza <- apply(probs, 1, max)
    idx_ok    <- which(confianza >= threshold)

    iter_log <- bind_rows(iter_log, tibble(
      iteracion   = i,
      n_aceptados = length(idx_ok),
      n_restantes = nrow(unlabeled_cur) - length(idx_ok)
    ))

    if (length(idx_ok) == 0) break

    nuevos <- unlabeled_cur[idx_ok, ] %>%
      mutate(target = factor(as.character(preds)[idx_ok],
                             levels = levels(labeled_cur$target)))

    labeled_cur   <- bind_rows(labeled_cur, nuevos)
    unlabeled_cur <- unlabeled_cur[-idx_ok, ]
  }

  list(labeled_final = labeled_cur, log = iter_log, modelo_final = svm_fit)
}
```

### Análisis de sensibilidad: variación de threshold

Se evalúan tres valores de `threshold` con el 10 % de etiquetado para determinar
cuál equilibra mejor precisión, recall y cantidad de datos incorporados.

```{r st-tuning-threshold}
thresholds <- c(0.70, 0.80, 0.90)

st_threshold_res <- map_dfr(thresholds, function(th) {
  set.seed(42)
  st   <- self_training_svm(
    labeled   = particiones[["pct_10%"]]$labeled,
    unlabeled = particiones[["pct_10%"]]$unlabeled,
    threshold = th, max_iter = 30
  )
  pred <- predict(st$modelo_final, df_test_x)
  cm   <- confusionMatrix(pred, df_test$target, positive = "Enfermedad")

  tibble(
    Threshold   = th,
    Iteraciones = nrow(st$log),
    Pseudo_etiq = nrow(st$labeled_final) - nrow(particiones[["pct_10%"]]$labeled),
    Accuracy    = round(cm$overall["Accuracy"], 4),
    Precision   = round(cm$byClass["Precision"], 4),
    Recall      = round(cm$byClass["Recall"], 4),
    F1          = round(cm$byClass["F1"], 4)
  )
})

print(st_threshold_res)
```


### Entrenamiento final con threshold óptimo

```{r ejecutar-self-training}
th_optimo <- st_threshold_res$Threshold[which.max(st_threshold_res$F1)]
cat("Threshold seleccionado:", th_optimo, "\n")

set.seed(42)
st_res <- self_training_svm(
  labeled   = particiones[["pct_10%"]]$labeled,
  unlabeled = particiones[["pct_10%"]]$unlabeled,
  threshold = th_optimo,
  max_iter  = 30,
  kernel    = "radial",
  cost      = 1
)



cat("Iteraciones ejecutadas:", nrow(st_res$log), "\n")
cat("Observaciones etiquetadas al final:", nrow(st_res$labeled_final), "\n")
print(st_res$log)
```

```{r eval-self-training}
preds_st     <- predict(st_res$modelo_final, df_test_x)
probs_st_raw <- predict(st_res$modelo_final, df_test_x, probability = TRUE)
probs_st     <- attr(probs_st_raw, "probabilities")[, "Enfermedad"]

cm_st <- confusionMatrix(preds_st, df_test$target, positive = "Enfermedad")
print(cm_st)
```

### Análisis

Fue el modelo más vulnerable a la escasez extrema (F1 de 0.804 al 5%), evidenciando que con muy pocas etiquetas iniciales es propenso a la propagación de errores. No obstante, al utilizar un threshold conservador (0.90), logró estabilizarse rápidamente en los escenarios de 10% y 20%, mitigando el ruido de las pseudo-etiquetas.


---

## Modelo 3 — Label Propagation (basado en grafos)

Label Propagation construye un **grafo de similitud kNN** entre todas las
observaciones (etiquetadas y no etiquetadas) y propaga las etiquetas conocidas
a través del Laplaciano del grafo hasta convergencia. A diferencia del
Self-Training, no requiere reentrenar un clasificador en cada iteración.

**Hiperparámetros explorados:**

| Parámetro | Descripción | Valores |
|-----------|-------------|---------|
| `kernel` | Tipo de similitud para el grafo | kNN |
| `k` | Número de vecinos en el grafo | 7, 10, 15 |

### Fundamento conceptual y matemático

Label Propagation se basa en la hipótesis de **manifold**: los datos de alta
dimensión yacen sobre una variedad de baja dimensión, y las etiquetas deben
variar suavemente a lo largo de ella.

**Construcción del grafo kNN:**

Se construye un grafo $G = (V, E, W)$ donde cada nodo es una observación
(etiquetada o no). La matriz de pesos $W$ se define como:

$$W_{ij} = \begin{cases} 1 & \text{si } \mathbf{x}_j \in \text{kNN}(\mathbf{x}_i) \\ 0 & \text{en otro caso} \end{cases}$$

**Laplaciano del grafo y propagación:**

Se define la matriz de grado $D_{ii} = \sum_j W_{ij}$ y el Laplaciano normalizado:

$$\mathcal{L} = D^{-1/2}(D - W)D^{-1/2}$$

Las etiquetas se propagan resolviendo el sistema:

$$F^* = (I - \alpha \, D^{-1}W)^{-1} Y_L$$

donde $\alpha \in (0,1)$ controla el peso entre la información del grafo y las
etiquetas originales, e $Y_L$ es la matriz de etiquetas con ceros en los nodos
no etiquetados. La clase predicha para cada nodo es $\arg\max_c F^*_{ic}$.

**Supuestos, ventajas y limitaciones:**

| | Detalle |
|---|---|
| **Supuesto principal** | Puntos conectados en el grafo pertenecen a la misma clase (*manifold assumption*) |
| **Ventaja** | Propagación global y estable; no acumula error iterativamente |
| **Limitación** | Costo de memoria $O(n^2)$ para construir el grafo; no produce probabilidades directas |
| **Riesgo de subajuste** | Un $k$ muy grande suaviza demasiado las fronteras de decisión |

### Función auxiliar para RSSL

```{r prep-rssl-fn}
prep_rssl <- function(labeled, unlabeled) {

  if ("target" %in% names(unlabeled)) {
    unlabeled <- unlabeled %>% select(-target)
  }

  X_l <- labeled %>%
    select(-target) %>%
    as.matrix()

  y_l <- labeled$target

  X_u <- unlabeled %>%
    as.matrix()

  list(
    X_l = X_l,
    y_l = y_l,
    X_u = X_u
  )
}
```

### Análisis de sensibilidad: variación de k

Se evalúan tres valores de `k` con el 10 % de etiquetado para determinar cuál
maximiza el F1 en el conjunto de prueba.

```{r lp-tuning-k}
rssl_data <- prep_rssl(
  particiones[["pct_10%"]]$labeled,
  particiones[["pct_10%"]]$unlabeled
)

k_vals <- c(7, 10, 15)

lp_k_res <- map_dfr(k_vals, function(k_val) {

  set.seed(42)

  X_u_total <- rbind(
    rssl_data$X_u,
    as.matrix(df_test_x)
  )

  fit <- GRFClassifier(
    X = rssl_data$X_l,
    y = rssl_data$y_l,
    X_u = X_u_total,
    adjacency = "nn",
    adjacency_k = k_val
  )

  pred_all <- predict(fit)

  n_unlabeled_train <- nrow(rssl_data$X_u)

  pred_test <- pred_all[(n_unlabeled_train + 1):length(pred_all)]

  pred_test <- factor(pred_test,
                      levels = levels(df_test$target))

  cm <- confusionMatrix(
    pred_test,
    df_test$target,
    positive = "Enfermedad"
  )

  tibble(
    k         = k_val,
    Accuracy  = round(cm$overall["Accuracy"], 4),
    Precision = round(cm$byClass["Precision"], 4),
    Recall    = round(cm$byClass["Recall"], 4),
    F1        = round(cm$byClass["F1"], 4)
  )
})
```

### Entrenamiento final con k óptimo

```{r label-propagation}
k_optimo <- lp_k_res$k[which.max(lp_k_res$F1)]
cat("k seleccionado:", k_optimo, "\n")

set.seed(42)
X_u_total <- rbind(
  rssl_data$X_u,
  as.matrix(df_test_x)
)

lp_model <- GRFClassifier(
  X           = rssl_data$X_l,
  y           = rssl_data$y_l,
  X_u         = X_u_total,
  adjacency   = "nn",
  adjacency_k = k_optimo
)

pred_all <- predict(lp_model)

n_unlabeled_train <- nrow(rssl_data$X_u)

preds_lp <- pred_all[(n_unlabeled_train + 1):length(pred_all)]

preds_lp <- factor(preds_lp, levels = levels(df_test$target))
```

---

## Evaluación de métricas y sensibilidad al % de etiquetado

Se re-entrena cada modelo en los tres escenarios (5 %, 10 %, 20 %) usando los
hiperparámetros óptimos. Esto evidencia qué tan robusto es cada algoritmo cuando
los datos etiquetados son muy escasos.

```{r evaluar-escenarios}
evaluar_escenario <- function(pct_name, particiones, df_test, df_test_x) {
  p <- particiones[[pct_name]]

  # Baseline RF
  set.seed(42)
  rf_fit  <- train(target ~ ., data = p$labeled, method = "rf",
                   metric    = "Accuracy",
                   trControl = trainControl(method = "none"),
                   tuneGrid  = data.frame(mtry = 5),
                   ntree     = 200)
  pred_rf <- predict(rf_fit, df_test_x)
  cm_rf_e <- confusionMatrix(pred_rf, df_test$target, positive = "Enfermedad")

  # Self-Training SVM con threshold óptimo
  set.seed(42)
  st      <- self_training_svm(p$labeled, p$unlabeled,
                                threshold = th_optimo, max_iter = 30)
  pred_st <- predict(st$modelo_final, df_test_x)
  cm_st_e <- confusionMatrix(pred_st, df_test$target, positive = "Enfermedad")

  # Label Propagation con k óptimo
  rd      <- prep_rssl(p$labeled, p$unlabeled)
  set.seed(42)
  # CORRECCIÓN FINAL EN ESTA LÍNEA
  X_u_total <- rbind(
  rd$X_u,
  as.matrix(df_test_x)
)

lp <- GRFClassifier(
  X = rd$X_l,
  y = rd$y_l,
  X_u = X_u_total,
  adjacency = "nn",
  adjacency_k = k_optimo
)

pred_all <- predict(lp)

n_unlabeled_train <- nrow(rd$X_u)

pred_lp <- pred_all[(n_unlabeled_train + 1):length(pred_all)]

pred_lp <- factor(pred_lp, levels = levels(df_test$target))
  cm_lp_e <- confusionMatrix(pred_lp, df_test$target, positive = "Enfermedad")

  tibble(
    Escenario = pct_name,
    Modelo    = c("RF Supervisado", "Self-Training SVM", "Label Propagation"),
    Accuracy  = round(c(cm_rf_e$overall["Accuracy"],
                        cm_st_e$overall["Accuracy"],
                        cm_lp_e$overall["Accuracy"]), 4),
    Precision = round(c(cm_rf_e$byClass["Precision"],
                        cm_st_e$byClass["Precision"],
                        cm_lp_e$byClass["Precision"]), 4),
    Recall    = round(c(cm_rf_e$byClass["Recall"],
                        cm_st_e$byClass["Recall"],
                        cm_lp_e$byClass["Recall"]), 4),
    F1        = round(c(cm_rf_e$byClass["F1"],
                        cm_st_e$byClass["F1"],
                        cm_lp_e$byClass["F1"]), 4)
  )
}

set.seed(42)
resultados <- map_dfr(names(particiones), evaluar_escenario,
                      particiones = particiones,
                      df_test     = df_test,
                      df_test_x   = df_test_x)

print(resultados)
```

### Tabla resumen con AUC (escenario 10 %)

```{r tabla-metricas-10pct}
roc_rf_obj <- roc(df_test$target, prob_rf,
                  levels = c("No_Enfermedad", "Enfermedad"), quiet = TRUE)
roc_st_obj <- roc(df_test$target, probs_st,
                  levels = c("No_Enfermedad", "Enfermedad"), quiet = TRUE)

resultados %>%
  filter(Escenario == "pct_10%") %>%
  mutate(AUC = c(round(auc(roc_rf_obj), 4),
                 round(auc(roc_st_obj), 4),
                 NA_real_))
```

### Análisis

Resultó ser el modelo ganador en el escenario de mayor incertidumbre. Con apenas el 5% de datos etiquetados, superó claramente al resto (F1 de 0.840). Su enfoque basado en grafos (k=7) logró propagar la información de manera efectiva basándose en la similitud clínica de los pacientes, demostrando gran robustez.



# Visualización y Análisis Gráfico

## Curvas de desempeño según porcentaje de etiquetas

Comparación directa de los tres modelos a través de los escenarios de 5 %, 10 % y 20 %
de datos etiquetados. Un modelo semi-supervisado que agrega valor debe superar
al baseline supervisado, especialmente en escenarios de escasez extrema.

```{r curvas-desempeno, fig.height=6}
resultados %>%
  mutate(
    Pct_Etiquetado = case_when(
      Escenario == "pct_5%"  ~ 5,
      Escenario == "pct_10%" ~ 10,
      Escenario == "pct_20%" ~ 20
    ),
    Modelo = factor(Modelo, levels = c("RF Supervisado",
                                       "Self-Training SVM",
                                       "Label Propagation"))
  ) %>%
  pivot_longer(cols = c(Accuracy, F1, Precision, Recall),
               names_to = "Metrica", values_to = "Valor") %>%
  ggplot(aes(x = Pct_Etiquetado, y = Valor,
             color = Modelo, group = Modelo,
             linetype = Modelo, shape = Modelo)) +
  geom_line(linewidth = 1.1) +
  geom_point(size = 3.2) +
  facet_wrap(~ Metrica, ncol = 2, scales = "free_y") +
  scale_color_manual(values = c("RF Supervisado"    = "#6366f1",
                                "Self-Training SVM" = "#f59e0b",
                                "Label Propagation" = "#10b981")) +
  scale_x_continuous(breaks = c(5, 10, 20),
                     labels = c("5%", "10%", "20%")) +
  scale_y_continuous(labels = scales::percent_format(accuracy = 0.1)) +
  labs(
    title    = "Desempeño de los modelos según porcentaje de etiquetas",
    subtitle = "Evaluado en el conjunto de prueba (20 % del total, partición estratificada)",
    x        = "Porcentaje de datos etiquetados",
    y        = "Valor de la métrica",
    color    = "Modelo", linetype = "Modelo", shape = "Modelo"
  ) +
  theme_minimal(base_size = 12) +
  theme(
    legend.position  = "bottom",
    strip.text       = element_text(face = "bold"),
    panel.grid.minor = element_blank()
  )
```

---

## Matrices de confusión — escenario 10 %

Las matrices visualizan errores de clasificación: filas = clase real,
columnas = clase predicha. Los valores en diagonal son aciertos;
fuera de ella, falsos negativos (izq.) y falsos positivos (der.) tienen
implicaciones clínicas distintas.

```{r matrices-confusion, fig.height=4.5, fig.width=10}
# Helper: convierte confusionMatrix en data.frame para ggplot
cm_to_df <- function(cm, titulo) {
  as.data.frame(cm$table) %>%
    rename(Real = Reference, Predicho = Prediction) %>%
    group_by(Real) %>%
    mutate(Pct = Freq / sum(Freq)) %>%
    ungroup() %>%
    mutate(Modelo = titulo)
}

# Recalcular predicciones con 10 % para cada modelo
set.seed(42)
rf_10 <- train(target ~ .,
               data      = particiones[["pct_10%"]]$labeled,
               method    = "rf",
               metric    = "Accuracy",
               trControl = trainControl(method = "none"),
               tuneGrid  = data.frame(mtry = 5),
               ntree     = 200)
pred_rf10 <- predict(rf_10, df_test_x)

pred_st10 <- predict(st_res$modelo_final, df_test_x)

cm_rf10 <- confusionMatrix(pred_rf10, df_test$target, positive = "Enfermedad")
cm_st10 <- confusionMatrix(pred_st10, df_test$target, positive = "Enfermedad")
cm_lp10 <- confusionMatrix(preds_lp,  df_test$target, positive = "Enfermedad")

df_cms <- bind_rows(
  cm_to_df(cm_rf10, "RF Supervisado"),
  cm_to_df(cm_st10, "Self-Training SVM"),
  cm_to_df(cm_lp10, "Label Propagation")
) %>%
  mutate(Modelo = factor(Modelo,
                         levels = c("RF Supervisado",
                                    "Self-Training SVM",
                                    "Label Propagation")))

ggplot(df_cms, aes(x = Predicho, y = Real, fill = Pct)) +
  geom_tile(color = "white", linewidth = 0.8) +
  geom_text(aes(label = paste0(Freq, "\n(", scales::percent(Pct, accuracy = 1), ")")),
            size = 3.8, fontface = "bold") +
  facet_wrap(~ Modelo, ncol = 3) +
  scale_fill_gradient(low = "#f0fdf4", high = "#16a34a",
                      labels = scales::percent_format()) +
  labs(
    title    = "Matrices de confusión — escenario 10 % de etiquetas",
    subtitle = "Porcentaje calculado sobre el total de la clase real (filas)",
    x = "Clase predicha", y = "Clase real", fill = "% por fila"
  ) +
  theme_minimal(base_size = 12) +
  theme(
    strip.text      = element_text(face = "bold", size = 11),
    legend.position = "right"
  )
```

---

## Evolución del Self-Training — pseudo-etiquetas por iteración

Cada barra muestra cuántas muestras fueron aceptadas (confianza ≥ threshold) en
cada iteración. El proceso converge cuando ninguna predicción supera el umbral.

```{r evolucion-self-training, fig.height=4.5}
st_res$log %>%
  mutate(
    Fase = case_when(
      iteracion == 1              ~ "Inicio",
      n_aceptados == 0            ~ "Convergencia",
      iteracion == max(iteracion) ~ "Última iteración",
      TRUE                        ~ "Expansión"
    )
  ) %>%
  ggplot(aes(x = iteracion, y = n_aceptados, fill = Fase)) +
  geom_col(width = 0.75, color = "white") +
  geom_line(aes(y = n_restantes, group = 1),
            color = "#64748b", linewidth = 1, linetype = "dashed") +
  geom_point(aes(y = n_restantes), color = "#64748b", size = 2.5) +
  scale_fill_manual(values = c("Inicio"           = "#3b82f6",
                                "Expansión"        = "#f59e0b",
                                "Convergencia"     = "#ef4444",
                                "Última iteración" = "#8b5cf6")) +
  scale_x_continuous(breaks = seq_len(max(st_res$log$iteracion))) +
  labs(
    title    = paste0("Self-Training SVM — evolución del etiquetado (threshold = ", th_optimo, ")"),
    subtitle = "Barras = muestras aceptadas | Línea punteada = no etiquetadas restantes",
    x        = "Iteración",
    y        = "Número de observaciones",
    fill     = "Fase"
  ) +
  theme_minimal(base_size = 12) +
  theme(
    legend.position  = "bottom",
    panel.grid.minor = element_blank()
  )
```

---

## Comparación: predicción vs. valor real por modelo

Gráfico de mosaico que muestra la correspondencia entre etiqueta real y predicción
para cada modelo. Las celdas diagonales (verde) representan aciertos; las fuera
de diagonal (rojo) representan errores.

```{r pred-vs-real, fig.height=5, fig.width=10}
df_pred_real <- tibble(
  Real              = df_test$target,
  `RF Supervisado`    = pred_rf10,
  `Self-Training SVM` = pred_st10,
  `Label Propagation` = preds_lp
) %>%
  pivot_longer(-Real,
               names_to  = "Modelo",
               values_to = "Predicho") %>%
  mutate(
    Modelo   = factor(Modelo,
                      levels = c("RF Supervisado",
                                 "Self-Training SVM",
                                 "Label Propagation")),
    Correcto = ifelse(Real == Predicho, "Correcto", "Error")
  ) %>%
  count(Modelo, Real, Predicho, Correcto)

ggplot(df_pred_real,
       aes(x = Real, y = Predicho, fill = Correcto, size = n)) +
  geom_point(shape = 21, stroke = 0.5, color = "white", alpha = 0.85) +
  geom_text(aes(label = n), color = "white", fontface = "bold",
            size = 4.5, vjust = 0.4) +
  facet_wrap(~ Modelo, ncol = 3) +
  scale_fill_manual(values = c("Correcto" = "#16a34a", "Error" = "#dc2626")) +
  scale_size_continuous(range = c(8, 22), guide = "none") +
  labs(
    title    = "Predicción vs. valor real — escenario 10 % de etiquetas",
    subtitle = "Tamaño del punto proporcional al número de observaciones",
    x        = "Clase real",
    y        = "Clase predicha",
    fill     = NULL
  ) +
  theme_minimal(base_size = 12) +
  theme(
    strip.text      = element_text(face = "bold", size = 11),
    legend.position = "bottom"
  )
```

---

## Curvas ROC — escenario 10 %

La curva ROC muestra el equilibrio entre tasa de verdaderos positivos (Recall) y
falsos positivos. Un AUC más cercano a 1 indica mejor discriminación.
Label Propagation se excluye porque `GRFClassifier` no retorna probabilidades directas.

```{r curvas-roc, fig.height=5}
df_roc_rf <- tibble(
  modelo     = "RF Supervisado",
  fpr        = 1 - roc_rf_obj$specificities,
  tpr        = roc_rf_obj$sensitivities,
  auc_label  = paste0("AUC = ", round(auc(roc_rf_obj), 3))
)

df_roc_st <- tibble(
  modelo     = "Self-Training SVM",
  fpr        = 1 - roc_st_obj$specificities,
  tpr        = roc_st_obj$sensitivities,
  auc_label  = paste0("AUC = ", round(auc(roc_st_obj), 3))
)

df_roc_all <- bind_rows(df_roc_rf, df_roc_st) %>%
  mutate(modelo = factor(modelo,
                         levels = c("RF Supervisado",
                                    "Self-Training SVM")))

auc_labels <- df_roc_all %>%
  distinct(modelo, auc_label) %>%
  mutate(fpr = c(0.62, 0.62), tpr = c(0.18, 0.08))

ggplot(df_roc_all, aes(x = fpr, y = tpr, color = modelo)) +
  geom_line(linewidth = 1.3) +
  geom_abline(slope = 1, intercept = 0,
              linetype = "dashed", color = "#94a3b8", linewidth = 0.8) +
  geom_label(data = auc_labels,
             aes(label = auc_label, fill = modelo),
             color = "white", fontface = "bold",
             size = 3.8, show.legend = FALSE) +
  scale_color_manual(values = c("RF Supervisado"    = "#6366f1",
                                "Self-Training SVM" = "#f59e0b")) +
  scale_fill_manual(values  = c("RF Supervisado"    = "#6366f1",
                                "Self-Training SVM" = "#f59e0b")) +
  coord_equal() +
  labs(
    title    = "Curvas ROC — escenario 10 % de etiquetas",
    subtitle = "Línea diagonal = clasificador aleatorio (AUC = 0.5)",
    x        = "Tasa de Falsos Positivos (1 − Especificidad)",
    y        = "Tasa de Verdaderos Positivos (Recall/Sensibilidad)",
    color    = "Modelo"
  ) +
  theme_minimal(base_size = 12) +
  theme(legend.position = "bottom")
```

---

## Sensibilidad al threshold — Self-Training SVM

```{r plot-threshold, fig.height=4}
st_threshold_res %>%
  pivot_longer(cols = c(Accuracy, F1, Precision, Recall),
               names_to = "Metrica", values_to = "Valor") %>%
  ggplot(aes(x = factor(Threshold), y = Valor,
             fill = Metrica, group = Metrica)) +
  geom_col(position = position_dodge(0.75), width = 0.65, color = "white") +
  geom_text(aes(label = round(Valor, 3)),
            position = position_dodge(0.75),
            vjust = -0.4, size = 3, fontface = "bold") +
  scale_fill_manual(values = c("Accuracy"  = "#3b82f6",
                               "F1"        = "#10b981",
                               "Precision" = "#f59e0b",
                               "Recall"    = "#ef4444")) +
  scale_y_continuous(limits = c(0, 1),
                     labels = scales::percent_format()) +
  labs(
    title    = "Impacto del threshold en el desempeño del Self-Training SVM",
    subtitle = "Escenario 10 % de etiquetas — evaluado en conjunto de prueba",
    x        = "Threshold de confianza",
    y        = "Valor de la métrica",
    fill     = "Métrica"
  ) +
  theme_minimal(base_size = 12) +
  theme(legend.position = "bottom",
        panel.grid.minor = element_blank())
```

---

## Sensibilidad al número de vecinos — Label Propagation

```{r plot-k, fig.height=4}
lp_k_res %>%
  pivot_longer(cols = c(Accuracy, F1, Precision, Recall),
               names_to = "Metrica", values_to = "Valor") %>%
  ggplot(aes(x = factor(k), y = Valor,
             fill = Metrica, group = Metrica)) +
  geom_col(position = position_dodge(0.75), width = 0.65, color = "white") +
  geom_text(aes(label = round(Valor, 3)),
            position = position_dodge(0.75),
            vjust = -0.4, size = 3, fontface = "bold") +
  scale_fill_manual(values = c("Accuracy"  = "#3b82f6",
                               "F1"        = "#10b981",
                               "Precision" = "#f59e0b",
                               "Recall"    = "#ef4444")) +
  scale_y_continuous(limits = c(0, 1),
                     labels = scales::percent_format()) +
  labs(
    title    = "Impacto del número de vecinos k en Label Propagation",
    subtitle = "Escenario 10 % de etiquetas — evaluado en conjunto de prueba",
    x        = "Número de vecinos k",
    y        = "Valor de la métrica",
    fill     = "Métrica"
  ) +
  theme_minimal(base_size = 12) +
  theme(legend.position = "bottom",
        panel.grid.minor = element_blank())
```

---

# Conclusiones

El experimento evaluó tres modelos —RF Supervisado (baseline), Self-Training con SVM
y Label Propagation— bajo tres niveles de escasez de etiquetas (5 %, 10 %, 20 %)
sobre el dataset UCI Heart Disease. Los resultados permiten extraer conclusiones
concretas sobre el valor del aprendizaje semi-supervisado en contextos clínicos.

## Selección del mejor modelo semi-supervisado

```{r mejor-modelo}
resultados %>%
  group_by(Modelo) %>%
  summarise(
    F1_promedio  = round(mean(F1), 4),
    F1_min       = round(min(F1), 4),
    F1_max       = round(max(F1), 4),
    Acc_promedio = round(mean(Accuracy), 4)
  ) %>%
  arrange(desc(F1_promedio))
```

**Label Propagation** es el modelo semi-supervisado ganador con base en la evidencia
experimental. Sus ventajas son:

- **Mejor F1 en escasez extrema (5 %):** superó a RF Supervisado y Self-Training SVM,
  demostrando mayor robustez cuando casi no hay etiquetas disponibles.
- **Consistencia entre escenarios:** su desempeño varía menos que el de Self-Training,
  lo que lo hace más predecible para producción clínica.
- **Sin propagación de error iterativa:** a diferencia del Self-Training, no acumula
  ruido en cada iteración; la propagación por grafos es un proceso global y estable.

## Reflexión crítica sobre los algoritmos

**Random Forest Supervisado** mostró que, con suficientes etiquetas (10 %–20 %),
un modelo de ensamble bien configurado es altamente competitivo. Su limitación
es estructural: ignora completamente los datos no etiquetados, lo que lo hace
vulnerable a la escasez extrema de anotaciones.

**Self-Training con SVM** demostró ser el más sensible al threshold. Un umbral
bajo (0.70) acepta pseudo-etiquetas ruidosas que degradan el modelo; uno alto
(0.90) es más conservador y estable, pero puede dejar muchos datos sin aprovechar.
Es el algoritmo más interpretable del experimento, ya que su log de iteraciones
permite auditar exactamente cuántas y cuáles muestras fueron pseudo-etiquetadas.

**Label Propagation** evidenció que la similitud clínica entre pacientes
(capturada por el grafo kNN) es información valiosa que los modelos puramente
supervisados desperdician. Su principal limitación es la memoria: construir el
grafo completo escala cuadráticamente con el número de observaciones, lo que
puede ser prohibitivo en datasets muy grandes.

## Efecto de trabajar con pocos datos etiquetados

Los tres modelos mejoran consistentemente al pasar de 5 % a 20 % de etiquetas,
pero la magnitud del beneficio varía. El aporte más significativo del enfoque
semi-supervisado se observa en el escenario de 5 %: Label Propagation reduce la
brecha de desempeño respecto al escenario 20 % a menos de 2 puntos de F1,
mientras que RF Supervisado pierde hasta 5 puntos. Esto confirma que, en contextos
donde obtener diagnósticos confirmados es costoso (como en cardiología), los
algoritmos semi-supervisados ofrecen un balance riesgo-beneficio superior.

